【裁判字號】    90,重上,70
【裁判日期】    900613
【裁判案由】    回復原狀
【裁判全文】
臺灣高等法院民事判決                                九十年度重上字第七十號
    上  訴  人    癸○○
                  甲○○
                  丁○○
                  寅○○
                  丙○○
                  辛○○
                  己○○
                  乙○○
                  丑○○
                  戊○
                  庚○○
                  子○○
                  壬○○
                  巳○○
                  卯○○
    上  訴  人    辰○○○
    法定代理人    侯西泉
    法定代理人    蔡明忠
右當事人間請求回復原狀事件，上訴人對於中華民國八十九年十二月十八日臺灣臺北
地方法院八十九年度重訴字第一八０七號第一審判決提起上訴，本院判決如左：
    主    文
原判決關於駁回上訴人後開第二項之訴部分，及該部分假執行之聲請，並訴訟費用之
(確定部分除外)裁判均廢棄。
被上訴人國揚實業股份有限公司應給付上訴人各如附表二所載之已繳價金及遲延利息
、遲延金。
其餘上訴駁回。
第一、二審訴訟費用  (確定部分除外)，由被上訴人國揚實業股份有限公司負擔十分
之九；餘由上訴人負擔。
本判決命被上訴人國揚實業股份有限公司給付部分，於上訴人各以如附表二第五欄所
示金額或同面額之聯邦商業銀行可轉讓定期存單為被上訴人國揚實業股份有限公司預
供擔保後得假執行，但被上訴人國揚實業股份有限公司如於假執行程序實施前，分別
各以如附表二第六欄所示金額為上訴人預供擔保，得免為假執行。
    事    實
甲、上訴人方面：
壹、聲明：
一、原判決不利於上訴人部分廢棄。
二、被上訴人應連帶給付上訴人各如附表一所載之已繳價金及遲延利息、遲延金。
三、上訴人均願提供現金或等值之聯邦商業銀行可轉讓定期存款單為擔保，請准宣告
    假執行。
貳、陳述：除與原判決記載相同者，茲引用之外，補稱：
一、上訴人癸○○、甲○○、丁○○、寅○○、丙○○、辛○○、己○○、乙○○、
    丑○○、戊○、庚○○、子○○、壬○○、巳○○、卯○○方面：
(一)、按同一建築工程案，只有一個實際開工日及一個實際完工日，系爭工程之實際開
    工日係八十六年十一月二十七日，則已撤回上訴之朱喜春簽訂之預售屋買賣契約
    開工日亦應為八十六年十一月二十七日，至其契約上所以特別約定開工日以建管
    單位所申報之開工日為準，係因該契約簽訂日（八十七年二月四日）（原審原證
    一），早已超過八十六年十一月二十七日之實際開工日，乃於契約另行加註說明
    ，此乃合乎常情之作法，是朱喜春之完工日自應比照上訴人癸○○等人之完工日
    （即八十九年五月十五日），不得以此新契約推翻舊契約所約定之開工日。
(二)、上訴人並非一屆完工期，即予催告解約，其八十九年十二月四日以準備書狀補充
    催告履行並定期解約之意思表示，距系爭工程八十九年五月十五日之完工期限達
    六個月以上；縱認系爭工程之開工日期應以向主管機關申報開工日（即八十七年
    四月七日為開工日，八十九年九月二十二日為完工日），上開催告亦巳近三個月
    ，是上訴人催告期限應屬相當，至內政部公布之預售屋買賣之定型化契約範本，
    僅係參考依據，況該契約範本係基於保護消費者立場而制定，兩造約定事項倘更
    有利於上訴人，自無強行適用契約範本之理，且該範本係規定逾越完工日六個月
    得解約，並非指逾期，經催告後尚須經過六個月始得解約，自不得以上訴人未定
    六個月以上之催告期限，而認上訴人之催告不合法。
(三)、上訴人甲○○、丁○○及巳○○與被上訴人國揚公司所簽訂之買賣契約，系爭預
    售屋之完工期限分別為八十八年十二月三十一日及八十九年一月三十一日，屬於
    定期契約，本不待催告，即得依民法第二百五十五條解除契約，而其等三人於被
    上訴人國揚公司遲延完工四、五個月後，即以八十九年五月十二日台北公館郵局
    第一○九六號存證信函依法催告，並於八十九年八月二十五日通知被上訴人國揚
    公司等解除契約，已生解除買賣契約之效力。況截至原審言詞辯論終結日（八十
    九年十二月四日），更已逾完工期限達十、十一個月，上訴人解除系爭買賣契約
    ，自無違誤。縱依上開定型化契約範本，認為催告之「相當期限」應自「催告後
    六個月」為當，則上訴人甲○○、丁○○及巳○○等人已於八十九年五月十二日
    發函催告被上訴人國揚公司，自國揚公司收受上開存證信函之日（即八十九年五
    月十五日）迄原審言詞辯論終結之日，亦逾六個月，催告期限即屬相當，被上訴
    人國揚公司逾期未完工，上訴人自得解除契約。
(四)、被上訴人富邦公司既係被上訴人國揚公司系爭工程之信託管理人，依兩造買賣契
    約第十七條規定，自應與國揚公司負連帶賠償責任。
二、上訴人辰○○○方面：
(一)、上訴人辰○○○與被上訴人國揚公司就系爭房地之買賣合約書載明：「八十六年
    十二月三十一日前開工，玖佰個日曆天」，基於契約相對性及文義性解釋，自不
    可遽認兩造間買賣契約之開工日，與朱喜春與國揚公司間約定之開工日「以建管
    單位所申報之開工日為準」相同，況朱喜春係因於被上訴人國揚公司開工後買受
    系爭房地，乃約定以「以建管單位所申報之開工日為準」，與上訴人辰○○○於
    開工前即已買受之情形不同，自不可為相同認定。
(二)、依兩造間之買賣契約，系爭工程之開工日期為八十六年十二月三十一日，完工日
    期應為八十九年五月十五日，上訴人辰○○○因被上訴人逾期未完工，乃於八十
    九年四月、五月、八月二十五日函催履行，並於同年十二月四日以準備書狀催告
    被上訴人儘速完工，其中八十九年八月二十五日之催告函係被上訴人逾期三個半
    月後始發函，期限自屬相當，縱認所定催告期限不相當，被上訴人於上訴人催告
    後，歷經數月仍不履行，基於誠實信用原則，上訴人亦得解除本件契約。
(三)、上訴人辰○○○復於八十九年十二月四日及九十年一月十日再次通知解約，並經
    被上訴人國揚公司分別當庭及九十年一月十一日收受，已生解除契約之效力。被
    上訴人雖已於八十九年十二月十九日取得使用執照，惟被上訴人並未通知上訴人
    ，系爭建物之結構體亦有多處龜裂，尚未達可供居住足以交屋之階段，仍屬未完
    工，是上訴人解除系爭房地買賣契約後，被上訴人國揚公司依法應負返還價金及
    違約賠償之義務。
乙、被上訴人國揚實業股份有限公司（下稱國揚公司）方面：
壹、聲明：(一)上訴駁回。(二)如受不利判決，願供擔保請准宣告免為假執行。
貳、陳述：除與原判決記載相同者，茲引用之外，補稱：
一、有關甲○○、丁○○、巳○○等三人以外之上訴人部分：
(一)、依兩造間第六條第二項有關完工日期係規定為：「主管建築機關核發使用執照之
    日認定」，及朱喜春之買賣契約明白約定「以建管單位所申報之開工日為準」等
    情，足證所謂開工日應係向主管機關申報之開工日即八十七年四月七日，非八十
    六年十一月二十七日，完工期限為八十九年九月二十二日，則上訴人在八十九年
    五月十二日及八十九年八月二十五日所為之催告，係在完工期限之前所為，自不
    生催告、解除契約之效力。
(二)、上訴人遲未繳款，依兩造間買賣契約第六條第二項第一款約定，上訴人無權主張
    被上訴人應於期限內完工，而被上訴人國揚公司八十九年三月三十一日發函催告
    上訴人給付工程款時，早已復工多時，（八十七年十二月間停工，八十八年五月
    起復工），並無難為對待給付之虞，上訴人主張不安抗辯權拒絕給付，亦不足採
    。又依民事訴訟法第七十條規定，訴訟代理人僅有為訴訟行為之權，並無實體法
    上代為或代受意思表示之權限，上訴人以八十九年十二月四日之準備書狀送交被
    上訴人之訴訟複代理人收受，未生收受效力，上開書狀未依系爭買賣契約第十八
    條規定，付郵通知被上訴人國揚公司，亦不生催告及解除契約效力。
(三)、縱認開工日係八十六年十一月二十七日，完工期限為八十九年五月十五日，上訴
    人未依約繳款，已不得主張遲延責任，其八十九年五月十二日所為之催告，顯係
    被上訴人完工前之催告，應不生催告效力；且參酌內政部公布之預售屋買賣定型
    化契約範本第二十二條第二項所定六個月之期限，上訴人於同年八月二十五日催
    告後三個月，即於同年十二月九日解除契約，難認為相當，上訴人辰○○○另於
    九十年一月十日存證信函解除本件契約，亦因被上訴人已於八十九年十二月十九
    日完工取得使用執照，而不生解除效力，被上訴人自無庸返還價金。
二、有關上訴人甲○○、丁○○及巳○○部分：
    上訴人甲○○、丁○○及巳○○等三人之買賣契約雖分別約定於八十八年十二月
    三十一日及八十九年一月三十一日完工，然此尚非民法第二百五十五條「依契約
    之性質或當事人之意思表示，非於一定時期為給付不能達其契約之目的」之情形
    ，自無該條得不經催告逕行解除契約規定之適用。況其等三人未依約繳款，已不
    得向被上訴人主張遲延責任，其等於八十九年五月十二日、八十九年八月二十五
    日存證信函及八十九年十二月四日準備書狀中所為之催告，或未定期限，或所定
    之期限僅七日、五日，該期限顯不相當，所為解除契約之意思表示亦不合法，被
    上訴人自無庸負回復原狀及遲延金之責。
丙、被上訴人富邦建築經理股份有限公司（下稱富邦公司）方面：
壹、聲明：(一)上訴駁回。(二)如受不利判決請准供擔保免為假執行。
貳、陳述：除與原判決記載相同者，茲引用之外，補稱：
一、上訴人既主張其等與共同被上訴人國揚公司間之買賣契約已合法解除，自不得再
    援引該買賣契約之約定為主張，是上訴人於主張解除買賣契約後，仍依買賣契約
    第十七條之約定，主張被上訴人富邦公司為國揚公司之管理人，應就該買賣契約
    與國揚公司連帶負損害賠償責任云云，自屬無據。
二、信託法未明定受託人應與信託人負連帶責任，被上訴人亦未明示與國揚公司負連
    帶責任，且被上訴人依信託契約所負之債務為委託出售，以所得售價清償委託人
    對富邦商業銀行之全部未清償債務，與國揚公司所負之完成房屋並交付房地之債
    務並不相同，被上訴人富邦公司與國揚公司自無對上訴人等連帶負損害賠償責任
    之餘地。又縱上訴人向國揚公司購買系爭房地，該房地之給付為不可分，惟上訴
    人行使解除權而請求國揚公司為金錢賠償後，上開不可分之債即變為可分之債，
    且被上訴人富邦公司在與國揚公司之內部關係上並無分擔部分債務之情事，是上
    訴人等主張被上訴人富邦公司與國揚公司應依民法第二百九十二條不可分債務準
    用連帶債務之規定負連帶賠償責任者，即屬無據。
    理    由
一、上訴人起訴主張：其等分別與被上訴人國揚公司簽約，購買國揚公司所興建坐落
    於台北縣永和市○○段一、二、三、四、二四、二四－二、四十、四十－二、四
    一地號等九筆及長堤段一七二地號之「天琴」預售屋各一戶，且上訴人均已繳交
    各詳如附表一所示價金，依房屋土地買賣預定契約書第六條第二項所載，本件預
    售屋工程應自開工日起算九百個日曆天內完工，其中上訴人甲○○、丁○○、巳
    ○○三人之契約書更載明八十八年十二月三十一日、八十九年一月底前完工，另
    契約書第六條第三項則約定，國揚公司逾期未完工者，每逾一日應按上訴人各已
    繳房地價款千分之一計算給付遲延金。嗣被上訴人國揚公司於八十九年一月二十
    八日將「天琴」案之土地移轉過戶於被上訴人富邦公司名下，以富邦公司為信託
    管理人，依法二人需負連帶給付之責。而上開預售屋工程自八十六年十一月二十
    七日開工迄至八十九年五月十五日止，業已屆滿九百個日曆天，經上訴人於八十
    九年五月十二日及八十九年八月二十五日限期函催國揚公司如期完工，因國揚公
    司未能依約履行，上訴人已合法解除前揭買賣契約，爰依民法第二百五十九條第
    二款及買賣契約書第六條第三項規定，求為命被上訴人應連帶返還上訴人各如附
    表一所載之已繳價金及遲延利息、遲延金之判決。（原審共同原告朱喜春提起上
    訴後，具狀撤回上訴；庚○○則具狀撤回對被上訴人國揚公司之上訴，該部分業
    已確定)
二、被上訴人國揚公司則以：(一)本件開工日期依雙方約定應以向建管單位所申報之開
    工日即八十七年四月七日為準，非上訴人所主張之八十六年十一月二十七日，故
    完工日期為八十九年九月二十二日，上訴人所為催告及解除契約之意思表示並不
    合法。(二)若認系爭工程確已遲延，因上訴人積欠第十二期至第十五期之價款，經
    國揚公司二度發函催告仍未繳納，依買賣契約第六條第二項第一款之約定，國揚
    公司不受完工期限之拘束，且被上訴人早已復工，並無難於對待給付之虞，上訴
    人主張不安抗辯權拒絕給付，亦屬無據。(三)上訴人所定之催告期限，未達六個月
    ，顯不相當；上訴人在原審雖以八十九年十二月四日之準備書狀送交國揚公司之
    訴訟複代理人收受，惟其解約之意思表示並未送達國揚公司，自不生催告及解除
    契約效力；而辰○○○另於九十年一月十日發函解除契約，亦因被上訴人已於八
    十九年十二月十九日完工取得使用執照，而不生效力等語置辯。被上訴人富邦公
    司亦以：富邦公司與上訴人等間無任何契約關係，且富邦公司並非上訴人與國揚
    公司所簽「房屋土地買賣預定契約書」之契約權利繼受人或管理人，上訴人自無
    從依買賣契約主張富邦公司應與國揚公司負連帶給付之責任。又富邦公司縱受國
    揚公司之信託為第三人富邦商業銀行仁愛分行之利益而擔任上訴人等所買受系爭
    房屋坐落基地之受託人，惟信託之目的僅為處分受託土地及其上房屋，以清償國
    揚公司積欠富邦銀行之借款，僅係處分信託財產，而非管理信託財產，且法無受
    託人應與信託人共同對信託人之債權人負連帶清償責任之明文，富邦公司對上訴
    人自無須負任何責任。況上訴人既已解除契約，自不得再援引買賣契約為主張等
    語，資為抗辯。
三、上訴人癸○○、甲○○、丁○○、辰○○○、寅○○、丙○○、辛○○、己○○
    、乙○○、丑○○、戊○、庚○○、子○○、壬○○、巳○○、卯○○主張其等
    各與被上訴人國揚公司簽定房屋土地買賣預定契約書，購買國揚公司所興建坐落
    於台北縣永和市○○段一、二、三、四、二四、二四－二、四十、四十－二、四
    一地號等九筆及長堤段一七二地號之「天琴」之預售屋各一戶，其戶別及已繳納
    房地買賣價金各如附表一所示。完工日期除上訴人甲○○、丁○○明定於八十八
    年十二月三十一日以前，巳○○明定於八十九年一月三十一日前外，其餘上訴人
    癸○○等則約定自開工日起九百日曆天完工，完工日期以主管建築機關核發使用
    執照之日認定；嗣國揚公司因財務困難，於八十九年一月二十八日將上開預售屋
    案之土地移轉過戶於富邦公司名下，委託富邦公司出售，以所得售價清償國揚公
    司對富邦商業銀行之債務等事實，有被上訴人不爭執之房屋土地買賣預定契約書
    、統一發票、確認單、匯款單、信託契約書、土地登記簿謄本等附原審卷，而上
    開預售屋工程直至原審判決後，始於八十九年十二月十九日取得使用執照，則有
    台北市政府八十九永使字第一○三五號使用執照附本院卷第一四三頁可憑，均堪
    信為真實。被上訴人國揚公司在原審雖就有關癸○○、甲○○、丙○○請求給付
    之金額，抗辯其等分別多請求之六萬四千七百五十九元、一萬一千五百五十四元
    及六千元，均係工程追加帳部分，非屬價金；惟依國揚公司統一發票所載均註明
    係「房屋款」，故所謂工程追加帳，仍係國揚公司基於買賣契約自上訴人癸○○
    、甲○○、丙○○所受領買賣價金之一部分，要屬無疑。茲上訴人主張被上訴人
    國揚公司依約應於八十九年五月十六日完工，因逾期完工，經限期催告亦未能如
    期完工，上訴人已合法解除系爭買賣契約，自得請求被上訴人國揚公司及富邦公
    司連帶返還已繳價金並賠償遲延金等語。被上訴人則以前揭情詞置辯；是本件應
    審酌之重點在於：被上訴人國揚公司有無遲延完工情事，上訴人據以解除本件買
    賣契約是否合法有效？以及被上訴人富邦公司應否與國揚公司負連帶返還價金及
    遲延金之責任？四、查，上訴人甲○○、丁○○明、巳○○與被上訴人國揚公司
    就完工日期已有明確之約定，其等主張被上訴人國揚公司完工逾期，即屬有據。
    上訴人癸○○等人則約定自開工日起算九百個日曆天內完工，除辰○○○之契約
    另加註「八十六年十二月三十一日前開工」外，其餘上訴人之買賣契約則未有明
    確之開工日期約定。
    就此，上訴人主張應以被上訴人國揚公司實際開工日即八十六年十一月二十七日
    為依準，國揚公司則抗辯應以伊向建管單位所申報之開工日即八十七年四月七日
    (台北縣政府八十九年十二月二十六日八九北工施字第四○九○一○號函)為工程
    期限之起算日，雙方各執乙詞。
(一)、按所謂「開工日」，固無明確之定義，若無特別約定或註明，自應就其他契約內
    容、訂約之背景及有關資料綜合判斷。經查，被上訴人國揚公司於八十六年十一
    月一十三日即於聯合報大版面刊登「天琴熱購，『十一月二十七日』全面動工」
    （原審原證十九），旋即於同年十一月二十七日發出繳款通知單，其上載明「．
    ．今繳款進度已至『開工款』．．」（原審原證二十附件），而買賣契約書所附
    「房屋買賣分期付款表」、「土地買賣分期付款表」（原審原證二十三）所示「
    開工款」之繳款時間，均特別註明係「實際動工」時，參諸上訴人辰○○○之契
    約另加註「八十六年十二月三十一日前開工」，足見上訴人主張系爭買賣契約所
    謂之「開工日」即係指八十六年十一月二十七日實際開工日而言，洵屬可採。
(二)、被上訴人國揚公司雖提出其與已撤回上訴之原審共同原告朱喜春簽訂之預售屋買
    賣契約，上載開工日以建管單位所申報之開工日為準，惟此乃伊與朱喜春間之特
    別約定，屬具體個案，尚難據以推論本件上訴人癸○○等人之契約，亦應作相同
    之認定；況朱喜春係於八十七年二月四日始簽定契約，早已超過八十六年十一月
    二十七日之實際開工日，故於契約另行加註說明，符合常情，自不得以此個別新
    約定推翻癸○○等人舊契約所約定之開工日。
(三)、綜上，自八十六年十一月二十七日起算九百個日曆天，則被上訴人國揚公司依約
    應於八十九年五月十五日完工，上訴人等主張國揚公司已逾期完工，自屬有據。
    被上訴人國揚公司雖另抗辯：因上訴人積欠第十二期至第十五期之價款，經國揚
    公司二度發函催告仍未繳納，依買賣契約第六條第二項第一款之約定，國揚公司
    自不受完工期限之拘束云云；惟按「當事人之一方，應向他方先為給付者，如他
    方之財產，於訂約後顯形減少，有難為對待給付之虞時，如他方未為對待給付或
    提出擔保前，得拒絕自己之給付。」民法第二百六十五條定有明文。查被上訴人
    國揚公司於八十七年間因資金為負責人侯西峰挪用掏空，發生嚴重財務危機 (見
    原審卷第三一四至三一六頁) ，上訴人即自八十九年「四月六日」起連續對被上
    訴人二人發函主張上開不安抗辯權（見原審原證二十五），被上訴人國揚公司既
    未提出任何擔保，上訴人行使不安抗辯權，拒絕給付價金，於法自無不合，是被
    上訴人國揚公司以上訴人未依約繳納價金為由，抗辯其不受完工期限之拘束，亦
    不足為取。
五、按「契約當事人之一方遲延給付者，他方當事人得定相當期限，催告其履行，如
    於期限內不履行時，得解除其契約。」民法第二百五十四條定有明文，上訴人主
    張分別於八十九年五月十二日及八月二十五日以存證信函限期催告被上訴人，遵
    照合約儘速完工，否則一旦逾期，上訴人即以存證信函之送達為解除前揭買賣契
    約之意思表示等事實，固據其提出台北公館郵局第一○九六號、台北郵局第一二
    四四五號、一二四四六號存證信函及掛號郵件回執為證（原審原證二十、二十
    一、二十二）。經核上開八十九年五月十二日之催告在被上訴人國揚公司完工期
    限即同年五月十五日之前，屬期前催告，且存證信函內容僅催告被上訴人如期完
    工，並未表明解除契約之意思表示；同年八月二十五日之催告已在被上訴人國揚
    公司遲延完工之後，雖上訴人催告限被上訴人國揚公司於文到七日內完工，其所
    定之七日期間，依本件係屬建築工程，無法於短期內完工之性質，固非相當；惟
    按債權人催告定有期限而不相當（過短）時，若自催告後經過相當期間，債務人
    仍不履行者，基於誠實信用原則，應認亦已發生該條所定契約解除權。（最高法
    院七十四年一月八日民事庭決議參照) 本件關於上訴人甲○○、丁○○及巳○○
    部分，其等與被上訴人國揚公司所簽訂之買賣契約約定完工期限分別為八十八年
    十二月三十一日及八十九年一月三十一日，被上訴人國揚公司至八十九年八月二
    十八日收受上開催告函時已逾期六、七個月，其餘上訴人癸○○等部分則已逾期
    三個月，截至原審言詞辯論終結日（八十九年十二月四日），均已逾完工期限六
    個月以上，並經上訴人於當日復以民事準備書狀補充催告限被上訴人於五日內完
    工，否則以該書狀之送達為解約之意思表示  (見原審卷第三○五至三一一頁)，
    足見上訴人並非一屆完工期限即予以催告解約，其所定之催告期限縱然較短，但
    距被上訴人國揚公司被催告時起至解約止均已逾相當之期間，此核與內政部公布
    之預售屋買賣之定型化契約範本第二十二條第二項所定六個月之期限，亦無不合
    。從而，上訴人以國揚公司完工遲延為由，解除系爭買賣契約，應認係合法有效
    。至被上訴人國揚公司所辯上訴人在原審以八十九年十二月四日之準備書狀送交
    被上訴人之訴訟複代理人收受，並不生催告及解除契約效力乙情；審酌被上訴人
    國揚公司在原審委任訴訟代理人張慶帆律師，伊再委任王聖舜律師為複代理人，
    始終由王律師到庭辯論、收受準備書狀，藉由訴訟程序提出各項實體法上之攻擊
    防禦，依其委任之意旨自得代為受領他造即上訴人行使私權所為之意思表示至明
    ，被上訴人國揚公司上開抗辯，洵非可採。
六、按契約解除時，當事人雙方回復原狀之義務，如所受領之給付為金錢者，應附加
    自受領時起之利息償還之。民法第二百五十九條定有明文，是則，上訴人（庚○
    ○除外）請求被上訴人國揚公司返還其等已繳納之價金及均自八十九年九月一日
      (受領後)按週年利率百分之五計算之遲延利息，自無不合，應予准許。又兩造
    買賣契約第六條第三項約明，被上訴人國揚公司逾期未完工者，每逾一日應按上
    訴人各已繳房地價款千分之一計算遲延金，此遲延金之約定性質上屬於債務不履
    行損害賠償違約金，不因契約解除而失其存在，上訴人請求被上訴人國揚公司給
    付自如附表二逾期日起算之遲延金，亦屬有據。惟上訴人請求每逾一日按上訴人
    各已繳房地價款千分之一計算，尚屬過高，爰參酌內政部公布之預售屋買賣定型
    化契約範本第十二條第二項「賣方如逾前款期間未開工或完工者，每逾一日應按
    已繳房地價款萬分之五計算遲延利息予買方。」之約定，予以酌減為如附表二第
    四欄所示（元以下四捨五入）。
七、關於上訴人請求被上訴人富邦公司應與被上訴人國揚公司負連帶責任部分：
(一)、依本件被上訴人富邦公司與國揚公司間之土地信託契約書（本院卷第一六○頁）
    所載，信託之目的係為「委託出售」以所得售價清償委託人對富邦商業銀行之全
    部未償債務，另有關「信託財產之管理或處分方法」則為「全權委託配合地上房
    屋出售、辦理土地產權持分出售，並以所收取售價清償委託人對富邦商業銀行之
    未清償債務」，可見系爭土地信託予富邦公司之目的，僅為處分受託土地及其上
    房屋，以清償國揚公司積欠富邦商業銀行之借款，其性質為處分信託財產，而非
    管理信託財產，與本件買賣契約第十七條約定之「本契約約定事項之效力及於雙
    方之受讓人、使用人、繼承人、承租人、管理人等一切權利繼受人．．」所謂之
    「管理人」尚屬有間，上訴人依上開約定，請求被上訴人富邦公司應連帶負回復
    原狀責任，顯屬無據。
(二)、按連帶債務之成立，除法律有規定者外，無論以契約或單獨行為，其負擔連帶債
    務之意思必須明示，否則連帶債務不能成立，此觀民法第二百七十二條所定自明
    。本件被上訴人富邦公司既非系爭買賣契約之當事人，亦未繼受國揚公司與上訴
    人間買賣契約權利義務，復未有明示與國揚公司負連帶債務之意思，則縱國揚公
    司將系爭買賣契約所約定之土地及建築物信託登記為富邦公司名義，惟信託法並
    未有受託人應與信託人負連帶責任之明文規定；且被上訴人依信託契約所負之債
    務為委託出售，以所得售價清償委託人對富邦商業銀行之全部未清償債務，與國
    揚公司對上訴人所負之完成房屋並交付房地之債務並不相同，自無成立連帶債務
    餘地。上訴人等請求被上訴人富邦公司與國揚公司連帶負損害賠償責任，亦非有
    理。
八、綜上所述，上訴人以被上訴人國揚公司逾期完工，主張解除本件買賣契約為可採
    ；主張被上訴人富邦公司應負連帶責任部分，為不可採。從而，上訴人本於回復
    原狀請求權及契約遲延金之約定，請求被上訴人國揚公司及富邦公司連帶返還如
    附表一所示之價金及遲延利息、遲延金，於命被上訴人國揚公司給付如附表二所
    示已繳納價金及遲延利息、遲延金部分，為有理由，應予准許。逾此所為請求，
    為無理由，應與其假執行之聲請併予駁回。又，上訴人（庚○○除外）勝訴部分
    ，上訴人及被上訴人國揚公司兩造分別陳明願供擔保為准、免假執行之宣告，經
    核於法並無不合，爰分別酌定相當擔保金額准許之。原審就上開應准許部分，為
    上訴人敗訴之判決，並駁回其假執行之聲請，尚有未洽，上訴意旨求予廢棄改判
    ，為有理由，爰由本院予以廢棄改判如主文第二項所示。至於上訴人之請求不應
    准許部分，原判決為上訴人敗訴之判決，並駁回其假執行之聲請，於法並無不合
    ，上訴意旨求予廢棄改判，為無理由，應予駁回。
九、據上論結，本件上訴人癸○○等十五人之上訴為一部有理由，一部無理由，庚○
    ○之上訴為無理由，依民事訴訟法第四百五十條、第四百四十九條第一項、第七
    十九條但書、第八十五條第一項但書、第四百六十三條、第三百九十條第二項、
    第三百九十二條，判決如主文。
中      華      民      國     九十     年      六      月     十三     日
                                民事第三庭
                                    審判長法  官  張  宗  權
                                          法  官  蕭  艿  菁
                                          法  官  吳  秀  美
右正本係照原本作成。
如不服本判決，應於收受送達後二十日內向本院提出上訴書狀，其未表明上訴理由者
，並應於提出上訴後二十日內向本院補提理由書狀（均須按他造當事人之人數附繕本
），上訴時應提出委任律師或具有律師資格之人之委任狀，委任有律師資格者，另應
附具律師及格證書及釋明委任人與受任人有民事訴訟法第四百六十六條之一第一項但
書或第二項（詳附註）所定關係之釋明文書影本。
中      華      民      國     九十     年      六      月     二十     日
                                          書記官  常  淑  慧
附註：
民事訴訟法第四百六十六條之一（第一項、第二項）：
對於第二審判決上訴，上訴人應委任律師為訴訟代理人，但上訴人或其法定代理人具
有律師資格者，不在此限。
上訴人之配偶、三親等內之血親、二親等內之姻親，或上訴人為法人、中央或地方機
關時，其所屬專任人員具有律師資格並經法院認為適當者，亦得為第三審訴訟代理人
。
附表一：
┌──┬───┬────┬─────┬─────┬───────┬──────┬──────┬──────┐
│編號│ 戶別 │ 姓名   │繳款單據  │已繳價款  │工程期        │遲延利息    │遲延金起算日│每日遲延金  │
│    │      │        │          │新台幣元  │              │            │            │            │
│    │      │        │          │（下同）  │              │            │            │            │
├──┼───┼────┼─────┼─────┼───────┼──────┼──────┼──────┤
│一  │A2-23F│癸○○  │確認單:1  │2,664,759 │900日曆天     │自民國(下同)│89.05.16    │2,665       │
│    │      │        │          │          │              │八十九年九月│            │            │
│    │      │        │          │          │              │一日起至清償│            │            │
│    │      │        │          │          │              │日止按年息百│            │            │
│    │      │        │          │          │              │分之五計算  │            │            │
├──┼───┼────┼─────┼─────┼───────┼──────┼──────┼──────┤
│二  │A4-4F │甲○○  │發票:16   │2,641,554 │88.12.31前完工│同右        │89.01.01    │2,642       │
├──┼───┼────┼─────┼─────┼───────┼──────┼──────┼──────┤
│三  │A4-5F │丁○○  │確認單:1  │2,310,000 │88.12.31前完工│同右        │89.01.01    │2,310       │
├──┼───┼────┼─────┼─────┼───────┼──────┼──────┼──────┤
│四  │A4-8F │辰○○○│發票:12   │2,380,000 │900日曆天     │同右        │89.05.16    │2,380       │
├──┼───┼────┼─────┼─────┼───────┼──────┼──────┼──────┤
│五  │A4-11F│寅○○  │發票:10   │2,390,000 │900日曆天     │同右        │89.05.16    │2,390       │
│    │      │        │支票存根:3│          │              │            │            │            │
├──┼───┼────┼─────┼─────┼───────┼──────┼──────┼──────┤
│六  │B2-10F│丙○○  │發票:13   │3,066,000 │900日曆天     │同右        │89.05.16    │3,066       │
│    │      │        │匯款單:1  │          │              │            │            │            │
├──┼───┼────┼─────┼─────┼───────┼──────┼──────┼──────┤
│七  │B2-21F│辛○○  │發票:14   │2,780,000 │900日曆天     │同右        │89.05.16    │2,780       │
├──┼───┼────┼─────┼─────┼───────┼──────┼──────┼──────┤
│八  │B3-25F│己○○  │發票:14   │2,170,000 │900日曆天     │同右        │89.05.16    │2,170       │
├──┼───┼────┼─────┼─────┼───────┼──────┼──────┼──────┤
│九  │B4-25F│乙○○  │發票:2    │1,940,000 │900日曆天     │同右        │89.05.16    │1,940       │
├──┼───┼────┼─────┼─────┼───────┼──────┼──────┼──────┤
│十  │C1-12F│丑○○  │確認單:1  │3,230,000 │900日曆天     │同右        │89.05.16    │3,230       │
├──┼───┼────┼─────┼─────┼───────┼──────┼──────┼──────┤
│十一│C1-14F│戊○    │確認單:1  │3,390,000 │900日曆天     │同右        │89.05.16    │3,390       │
├──┼───┼────┼─────┼─────┼───────┼──────┼──────┼──────┤
│十二│C1-15F│庚○○  │確認單:1  │3,550,000 │900日曆天     │同右        │89.05.16    │3,550       │
├──┼───┼────┼─────┼─────┼───────┼──────┼──────┼──────┤
│十三│C1-18F│子○○  │確認單:1  │4,260,000 │900日曆天     │同右        │89.05.16    │4,260       │
├──┼───┼────┼─────┼─────┼───────┼──────┼──────┼──────┤
│十四│C1-19F│壬○○  │發票:13   │4,210,000 │900日曆天     │同右        │89.05.16    │4,210       │
├──┼───┼────┼─────┼─────┼───────┼──────┼──────┼──────┤
│十五│C2-17F│巳○○  │發票:12   │2,370,000 │88.1.31前完工 │同右        │89.02.01    │2,370       │
├──┼───┼────┼─────┼─────┼───────┼──────┼──────┼──────┤
│十六│C2-19F│卯○○  │發票:13   │3,340,000 │900日曆天     │同右        │89.05.16    │3,340       │
└──┴───┴────┴─────┴─────┴───────┴──────┴──────┴──────┘
附表二：
┌─────┬────────┬────────┬────────┬───────┬───────────┐
│一、姓名  │二、金額        │三、遲延利息    │四、每日遲延金  │五、假執行擔保│六、免為假執行之擔保  │
│          │ (新台幣元下同) │                │(按萬分之五計算)│    金額      │    金額              │
├─────┼────────┼────────┼────────┼───────┼───────────┤
│癸○○    │2,664,759       │自民國(下同)八十│1,332           │     888,253  │   2,664,759          │
│          │                │九年九月一日起至│(89.05.16起算)  │              │                      │
│          │                │清償日止按年息百│                │              │                      │
│          │                │分之五計算      │                │              │                      │
├─────┼────────┼────────┼────────┼───────┼───────────┤
│甲○○    │2,641,554       │同右            │1,321           │    880,518   │   2,641,554          │
│          │                │                │(89.01.01起算)  │              │                      │
├─────┼────────┼────────┼────────┼───────┼───────────┤
│丁○○    │2,310,000       │同右            │1,155           │    770,000   │   2,310,000          │
│          │                │                │(89.01.01起算)  │              │                      │
├─────┼────────┼────────┼────────┼───────┼───────────┤
│辰○○○  │2,380,000       │同右            │1,190           │    793,333   │   2,380,000          │
│          │                │                │(89.05.16起算)  │              │                      │
├─────┼────────┼────────┼────────┼───────┼───────────┤
│寅○○    │2,390,000       │同右            │1,195           │    796,666   │   2,390,000          │
│          │                │                │(89.05.16起算)  │              │                      │
├─────┼────────┼────────┼────────┼───────┼───────────┤
│丙○○    │3,066,000       │同右            │1,533           │    1,022,000 │   3,066,000          │
│          │                │                │(89.05.16起算)  │              │                      │
├─────┼────────┼────────┼────────┼───────┼───────────┤
│辛○○    │2,780,000       │同右            │1,390           │    926,666   │   2,780,000          │
│          │                │                │(89.05.16起算)  │              │                      │
├─────┼────────┼────────┼────────┼───────┼───────────┤
│己○○    │2,170,000       │同右            │1,085           │    723,333   │   2,170,000          │
│          │                │                │(89.05.16起算)  │              │                      │
├─────┼────────┼────────┼────────┼───────┼───────────┤
│乙○○    │1,940,000       │同右            │970             │    646,666   │   1,940,000          │
│          │                │                │(89.05.16起算)  │              │                      │
├─────┼────────┼────────┼────────┼───────┼───────────┤
│丑○○    │3,230,000       │同右            │1,615           │    1,076,666 │   3,230,000          │
│          │                │                │(89.05.16起算)  │              │                      │
├─────┼────────┼────────┼────────┼───────┼───────────┤
│戊○      │3,390,000       │同右            │1,695           │    1,130,000 │   3,390,000          │
│          │                │                │(89.05.16起算)  │              │                      │
├─────┼────────┼────────┼────────┼───────┼───────────┤
│子○○    │4,260,000       │同右            │2,130           │    1,420,000 │   4,260,000          │
│          │                │                │(89.05.16起算)  │              │                      │
├─────┼────────┼────────┼────────┼───────┼───────────┤
│壬○○    │4,210,000       │同右            │2,105           │    1,403,333 │   4,210,000          │
│          │                │                │(89.05.16起算)  │              │                      │
├─────┼────────┼────────┼────────┼───────┼───────────┤
│巳○○    │2,370,000       │同右            │1,185           │    790,000   │   2,370,000          │
│          │                │                │(89.02.01起算)  │              │                      │
├─────┼────────┼────────┼────────┼───────┼───────────┤
│卯○○    │3,340,000       │同右            │1,670           │    1,113,333 │   3,340,000          │
│          │                │                │(89.05.16起算)  │              │                      │
└─────┴────────┴────────┴────────┴───────┴───────────┘


司法院資訊處製作；財團法人民間司法改革基金會備份。
